最高法院民事判決　　　　　　　　　　　　　　　九十一年度台上字第一五六一號
　　上　訴　人　己 ○ ○
　　　　　　　　甲 ○ ○
　　右二人共同
　　訴訟代理人　邱 步 顯律師
　　上　訴　人　丙　　○
　　　　　　　　壬 ○ ○
　　　　　　　　庚 ○ ○
　　　　　　　　乙 ○ ○
　　被 上訴 人　癸 ○ ○.
　　　　　　　　辛 ○ ○陳.
　　　　　　　　戊○○○陳緣.
　　　　　　　　丁 ○ ○陳.
右當事人間請求分割共有物事件，上訴人對於中華民國八十九年八月十五日台灣高等
法院台南分院第二審判決（八十七年度上字第三八三號），提起上訴，本院判決如左
：
    主  文
原判決廢棄，發回台灣高等法院台南分院。
　　理  由
本件為分割共有物之訴，其訴訟標的對於共同訴訟人全體必須合一確定。上訴人己○
○、甲○○二人提起之合法上訴，依民事訴訟法第五十六條第一項第一款規定，其效
力及於同造當事人丙○、壬○○、庚○○、乙○○等四人，應併列渠等為上訴人，合
先敘明。
次查被上訴人主張：坐落雲林縣虎尾鎮○○○段二五四地號建面積○‧二八三二公頃
土地（下稱系爭土地），為兩造所共有，應有部分為伊之被繼承人陳緣文及上訴人庚
○○、乙○○各四○○○○分之三三三五，己○○四○○○○分之一九一一一、甲○
○四○○○○分之八八八、壬○○、丙○各四○○○○分之四九九八。兩造就系爭土
地並無因使用目的不能分割之情形，亦無不分割之特約，因協議分割不成，爰依民法
第八百二十三條之規定，求為准予原物分割之判決。
上訴人己○○、甲○○則以：兩造先前就系爭土地已有分割之協議，被上訴人不得再
請求裁判分割。如認兩造未曾有分割協議，即請求按民國八十九年四月十五日雲林縣
虎尾地政事務所之複丈成果圖所示方案分割，無庸互為補貼等語，資為抗辯。
原審維持第一審判決就系爭土地所為原物分割及金錢補償之方法，駁回上訴人之上訴
，係以：系爭土地為兩造共有，兩造固曾於八十六年間就系爭土地多次協議分割，並
委請代書黃弘儒辦理登記事宜，惟該代書已證稱因就留設道路之長短及其補償之金額
未有共識，致未能達成協議，核與土地登記謄本記載，系爭土地於八十五年十二月二
十一日為分割登記，於八十六年三月二十四日再為合併登記者相符，故上訴人抗辯兩
造間已達成分割協議云云，並不足採。系爭土地係建地，無因使用性質致不能分割情
事，兩造既無不分割之特約，又無法協議分割，被上訴人訴請裁判分割，即無不合。
斟酌系爭土地南鄰縣道，東鄰既成巷道，北面東側由被上訴人建有二層加強磚造樓房
一棟及磚造石棉瓦頂廚房使用，北面西側依序由壬○○、丙○各建有加強磚造二層樓
房一棟使用，南面則由己○○、甲○○建有磚造瓦頂三合院平房一棟使用，其餘為空
地之使用現狀，其中壬○○、丙○之二層樓房仍具相當使用價值，應避免拆除，及兩
造之意願等情，第一審所定依該判決附圖所示之分割方案，尚屬合理可採。第因己○
○、甲○○分得面臨馬路部分，而丙○、壬○○分得北邊部分，其價值顯有差異，經
鑑定後，己○○原應分得之土地價值為新台幣（下同）二千一百十九萬四千二百七十
一元，實際分得之土地價值為二千三百九十萬二千六百六十四元，逾二百七十萬八千
三百九十三元；甲○○原應分得之土地價值為九十八萬四千八百元，實際分得之土地
價值為一百十一萬零六百四十六元，逾十二萬五千八百四十六元；壬○○原應分得之
土地價值為五百五十四萬二千八百二十七元，實際分得之土地價值為四百九十七萬三
千二百二十一元，減少五十六萬九千六百零六元；丙○原應分得之土地價值為五百五
十四萬二千八百二十七元，實際分得之土地價值為四百九十二萬八千二百零九元，減
少六十一萬四千六百十八元。另乙○○、庚○○均表示不請求補償（被上訴人亦同，
見一審卷一○三頁反面），依此計算結果，應由己○○、甲○○各提出一百十三萬一
千六百四十二元、五萬二千五百八十二元之補償，並由壬○○受補償五十六萬九千六
百零六元、丙○受補償六十一萬四千六百十八元。至如依己○○、甲○○於原審法院
所提出之新分割方案，將壬○○、丙○所占有之土地分割給己○○、甲○○兩人共有
，使該二人改分配至南邊臨馬路部分，勢必造成其二人所建二層樓房拆除，有違反社
會經濟利益，此項方案顯非可採等詞，為其判斷之基礎。
按共有物之原物分割，依民法第八百二十五條規定觀之，係各共有人就存在於共有物
全部之應有部分互相移轉，使各共有人取得各自分得部分之單獨所有權。故原物分割
而應以金錢為補償者，倘分得價值較高及分得價值較低之共有人均為多數時，該每一
分得價值較高之共有人即應就其補償金額對於分得價值較低之共有人全體為補償，並
依各該短少部分之比例，定其給付金額，方符共有物原物分割為共有物應有部分互相
移轉之本旨，本院著有八十五年台上字第二六七六號判例。本件原審所判決之分割方
法，既於原物分割外，另以金錢為補償，並依鑑定結果，認定壬○○、丙○應分別受
補償之金額為五十六萬九千六百零六元、六十一萬四千六百十八元，而因乙○○、庚
○○及被上訴人均不請求補償，故壬○○及丙○應受補償之一百十八萬四千二百二十
四元，應由己○○及甲○○依分得土地價值比例而補償之。竟僅命己○○、甲○○各
提出一百十三萬一千六百四十二元、五萬二千五百八十二元，未依比例計算己○○、
甲○○各應給付壬○○、丙○補償之數額，揆諸首揭判例意旨，即有未合。又己○○
、甲○○均稱：「無能力補償，如須補償，願分得後面之土地，將前面之土地讓（分
）給別人」等語（見一審卷一○四頁），而壬○○、丙○二人為保留其所有之二層樓
房，既堅持按現狀分割，復認其應再獲得補償，且不願依己○○、甲○○所提「將前
面土地分給別人」之方法為分割，則於同一條件下，何以庚○○、乙○○及被上訴人
均願不受補償，壬○○、丙○二人竟如此堅持？其結果對己○○、甲○○及其他共有
人是否公平？亦待澄清。上訴論旨，指摘原判決違背法令，求予廢棄，非無理由。
據上論結，本件上訴為有理由。依民事訴訟法第四百七十七條第一項、第四百七十八
條第一項，判決如主文。
中      華      民      國    九十一    年      八      月      八      日
                              最高法院民事第七庭
                                  審判長法官  蘇  茂  秋
                                        法官  徐  璧  湖
                                        法官  朱  建  男
                                        法官  曾  煌  圳
                                        法官  沈  方  維
      右正本證明與原本無異
                                              書  記  官
中      華      民      國    九十一    年      八      月    二十一    日
